【裁判字號】    95,交聲更,7
【裁判日期】    951027
【裁判案由】    聲明異議
【裁判全文】
臺灣彰化地方法院刑事裁定             95年度交聲更字第7號
原處分機關  交通部公路總局臺中區監理所彰化監理站
異  議  人
即受處分人  甲○○
上列受處分人因違反道路交通管理處罰條例案件，對於交通部公
路總局臺中區監理所彰化監理站於中華民國95年4月6日所為之裁
決處分（原處分案號：彰監四字第裁64-A5J104686號裁決書）聲
明異議，本院於中華民國95年8月18日以95年度交聲字第359號裁
定後，受處分人提起抗告，經臺灣高等法院臺中分院於中華民國
95年9月14日以95年度交抗字第618號撤銷原裁定，並發回更為審
理，本院裁定如下：
    主  文
異議駁回。
    理  由
一、原處分意旨略以：本件異議人即受處分人甲○○係阿羅哈客
    運股份有限公司（下稱阿羅哈客運公司）公司所僱用之司機
    ，其於民國94年12月18日13時13分，駕駛牌照號碼006-AB號
    營業大客車行經臺北市○○路 ○段52號，經臺北市政府警察
    局交通局交通警察大隊舉發有「不緊靠道路右側臨停（臨時
    停車）」之違規，並於94年12月20日依違反道路交通管理處
    罰條例第55條第1項第4款，開立違規通知單（北市警交大字
    第A5 J104686號），嗣原處分機關以95年4月6日彰監四字第
    裁64- A5J104686號裁決書，裁處罰鍰新臺幣（下同）600元
    ，受處分人於 95年4月24日郵寄訴狀提出異議，因本件係依
    警方舉發之違規事實及前揭法律規定裁處，於法應無違誤，
    爰將全案移請本院卓裁等語。
二、異議意旨略以：受處分人雖確有在上開時間、地點，將所駕
    駛之前揭營業用大客車不緊靠道路右側臨停於之臺北市○○
    路 ○段52號，供乘客上下車，但斯時受處分人係駕駛阿羅哈
    客運公司大客車，而前開地點係經高雄市政府許可之營運路
    線，亦即異議人於上開地點臨時停車之行為係本於汽車運輸
    業管理規則第40條之規定「依營運路線許可證所核定路線行
    駛」為之，受處分人依據高雄市政府核發之營運許可證上之
    路線及上下客站讓乘客上下車，原處分機關認為違法實有誤
    會，理由如下：
（一）汽車運輸業管理規則第 37條第l項第4款、同條第2項分別
      規定：「經同意之營運路線及設站地點，當地政府如因實
      際需要得予調整變更，並應函請該管公路主管機關辦理」
      、「前項各款，如發生爭議，報請上級機關核定之」。臺
      北市政府交通局自認已依汽車運輸業管理規則第 37條第l
      項第4款規定辦理，卻忽略同條第2項有爭議應報請上級機
      關核定之規定，顯已越權及違反依法行政原則。
（二）臺北市交通局 94年8月2日以北市交二字第09433236500號
      函交通部，以國道客運臺北總站啟用為由，申請「試辦」
      49條國道客運路線市境行駛動線調整事宜，文中註明須待
      國道客運臺北總站營運4至5個月後，再呈報交通部辦理「
      正式」之路線調整；交通部94年9月7日交路字第09400480
      71號函指示依公路總局意見按汽車運輸業管理規則第37條
      第l項第4款規定辦理。臺北市政府交通局94年8月2日北市
      交二字第 09433236500號函，雖有申請路線調整暨撤站，
      惟交通部僅同意路線調整試辦，並未同意得撤站且其亦未
      收受臺北市政府正式之核定申請，是臺北市○○○○○路
      線之調整及站位之撤除，時至今日仍屬於法無據。
（三）退而言之，北市交通局雖主張其依汽車運輸業管理規則第
      37條第l項第4款有權變更及撤銷受處分人公司之營運路線
      與起訖站，然依「公路汽車客運業申請調整客運路線處理
      原則」第2、3點，即營運路線起訖點在交通部未函示修正
      前，不得變更。又北市交通局亦違反了其他技術法規有關
      撤站、變更路線，與「交通部公路總局各區監理所審核公
      路汽車客運業者申請國道與一般客運路線增、減班次及停
      駛處理原則」之規定，依先程序後實體原則，北市交通局
      之公告並不合法，依該公告所為之行政處分亦應撤銷。
三、按設有禁止臨時停車標誌、標線處所不得臨時停車，道路交
    通安全規則第111條第1項第 3款定有明文。又禁止臨時停車
    線，用以指示禁止臨時停車路段，以劃設於道路緣石正面或
    頂面為原則，無緣石之道路得繪於路面上，距路面邊緣以30
    公分為度；本標線為紅色實線，道路交通標誌標線號誌設置
    規則第169條第1項、第 2項分別定有明文。次按汽車駕駛人
    ，在設有禁止臨時停車標誌、標線處所臨時停車者，處新臺
    幣300元以上600元以下罰鍰，道路交通管理處罰條例第55條
    第1項第3款定有明文。又汽車駕駛人，不緊靠道路右側，臨
    時停車者，處新臺幣300元以上600元以下罰鍰，道路交通管
    理處罰條例第55條第1項第4款定有明文。
四、本件異議人即受處分人甲○○係阿羅哈客運公司所僱用之司
    機，其於94年12月18日13時13分，駕駛牌照號碼006-AB號營
    業大客車行經臺北市○○路 ○段52號，經臺北市政府警察局
    交通局交通警察大隊舉發「不緊靠道路右側臨停（臨時停車
    ）」之事實，有臺北市政府警察局94年12月18日北市警交大
    字第 A5J104686號舉發違反道路交通管理事件通知單附卷可
    稽，且為受處分人所不爭執，是受處分人有上開「不緊靠道
    路右側臨時停車」之事實，應堪認定。受處分人以前詞為辯
    ，惟查：
（一）按標線之設置目的，在於提供車輛駕駛人及行人有關道路
      路況之警告、禁制、指示等資訊，以便利行旅及促進交通
      安全；標線之設置，由主管機關依其管轄辦理之；所稱主
      管機關，指公路主管機關、市區道路主管機關及警察機關
      ，道路交通標誌標線號誌設置規則第 2條、第4條第1項、
      第 5條分別訂有明文。又直轄市道路及交通之規劃、營運
      及管理，係屬直轄市自治事項，地方制度法第18條第10款
      第1、2點定有明文。另公路法所稱公路主管機關，在中央
      為交通部，在直轄市為直轄市政府，在縣（市）為縣（市
      ）政府；公路用地使用之申請程序、使用限制、設置位置
      及監督管理等事項之規則，由交通部定之，公路法第 3條
      、第79條第1項亦有明文。而交通部依公路法第 79條之授
      權，則訂定汽車運輸業管理規則。次按中央及省市公路主
      管機關為促進汽車運輸業健全發展，維護營運秩序或增進
      公共利益，得發布命令採取必要之措施；公路汽車客運業
      營運班車在市區○○路線及設站地點，應依下列原則辦理
      ：（1） 行經市區○○路線及設站地點，基於維護當地交
      通秩序之需要，應與當地政府協議定之。...... （4）經
      同意之營運路線及設站地點，當地政府如因實際需要得予
      調整變更，並應函請該管公路主管機關辦理；如發生爭議
      ，報請上級機關核定之；公路汽車客運業班車，應依營運
      路線許可證所核定之路線起點、經過地點、終點、里程行
      駛營運並停靠核定之站位上下客，除臨時性需要外，不得
      開行部分路段之班車；臺灣省轄內公路汽車客運業之營運
      管理及處罰，由交通部委任交通部公路總局辦理；直轄市
      ○○○路汽車客運業之營運管理及處罰，由交通部委辦直
      轄市政府辦理，汽車運輸業管理規則第 20條、第37條第1
      項第1款、第4款、第2項、第40條及第139條之1第3項分別
      載有明文。因此本件臺北市政府基於地方自治，就公路汽
      車客運業營運班車行經路線及設站地點得有權限因實際需
      要予以調整變更，毋庸經他機關同意，此就前開法文規定
      「應函請該管公路主管機關辦理」而非「應函請該管公路
      主管機關同意」，可茲區辨，並為地方自治事項所當然之
      理。從而臺北市政府依其自治權限就公路汽車客運業營運
      班車在臺北市區○○路線及設站地點所為之調整變更只須
      函請該管公路主管機關（即高雄市政府）辦理，尚不須徵
      得高雄市政府之同意。
（二）臺北市政府為落實推動城際客運轉運站政策，減少大客車
      於臺北市區道路繞行及於路側密集設站衍生之交通、環境
      、噪音及居住品質問題，基於維護營運秩序維持道路交通
      安全與暢通，及增進公共利益之需要，由臺北市政府交通
      局分別於：（1） 92年4月8日發函預告各業者臺北車站週
      邊即將進行管制。（2）93年2月10日公告並轉知業者臺北
      車站週邊國道客運及公路客運設站管制區○○○○段）-禁
      止新設站位。（3） 93年11月22日公告並轉知業者臺北車
      站週邊國道客運及公路客運設站管制區○○○○段）-撤除
      現有路側站位（自國道客運臺北總站啟用日起實施，得有
      緩衝3個月）。（4）94年8月2日國道客運臺北總站路線調
      整計畫呈報交通部，並副知各業者重申管制事宜。（5）9
      4年8月16日國道客運臺北總站啟用。（6）94年9月16日函
      知各業者，自 94年11月16日起開始管制。（7）94年11月
      14日公告並轉知各業者「臺北車站週邊國道客運及公路客
      運設站管制區○○○○段）-撤除現有路側站位實施日期自
      94年11月16日起。.... 」。（8） 94年11月9日赴現場各
      業者站牌處張貼公告。（9）94年11月15日第2次赴現場各
      業者站牌處張貼公告。（10）94年11月16日開啟管制及執
      法等情，有交通部94年9月7日交路字第0940048071號函、
      交通部公路總局 94年8月19日路監運字第0940035982號函
      、臺北市政府警察局大同分局95年1月4日北市警同分交字
      第 09530025600號函等在卷足憑，足以證明位於臺北車站
      週邊國道客運及公路客運現有路側站位自94年11月16日起
      全部撤除，且臺北市政府交通局已多次公告，並至現場各
      業者站牌揭示公告，予以緩衝期間，難謂並無試辦，因此
      臺北市政府變更長途客運業營業路線及撤銷設站處所之處
      分已經合法有效。
（三）高雄市政府雖於94年12月29日以高市府交三字第09400658
      26號函稱：「…阿羅哈客運公司營運路線許可證所登載往
      返站『臺北市承德站』乙節，本府從未核復同意變更，該
      公司亦從未提出申辯，本府既未完成阿羅哈客運公司營運
      路線許可證變更作業，該公司『臺北市承德站』係合法設
      站上下客。」等語，有上開高雄市政府函影本 1份附卷可
      按，然依前揭汽車運輸業管理規則之規定，受處分人所屬
      阿羅哈客運公司之營運路線及設站地點，本得由臺北市政
      府依實際需要予以調整變更，高雄市政府倘對臺北市政府
      交通局撤銷受處分人公司臺北市承德站及調整營運路線一
      事，存有爭議，僅其所生爭議，應報請上級機關核定而已
      ，非謂臺北市政府無權撤銷其原有之設站地點。又禁制標
      誌，例如速限標誌、禁止停車之標線，為對公物之一般使
      用，性質上為一般處分（行政程序法第 92條第2項、司法
      院 26年院字第1647號解釋、68年判字第289號判決參照）
      ，其效力之發生，應以公告為準（79年判字第1895號參照
      ）；依行政程序法第110條第3項之規定，臺北市政府所為
      撤銷原設站地點之行政處分，在未經撤銷、廢止或因其他
      事由而失效前，其效力仍繼續存在；另行政處分有下列各
      款情形之一者，無效。（1） 不能由書面處分中得知處分
      機闡者。（2）應以證書方式作成而未給予證書。（3）內
      容對任何人均屬不能實現者。（4） 所要求或許可之行為
      構成犯罪者。（5） 內容違背公共秩序、善良風俗者。（
      6） 未經授權而違背法規有關專屬管轄之規定或缺乏事務
      權限者。（7） 其他具有重大明顯之瑕疵者，行政程序法
      第111 條定有明文。本件臺北市○○於○○路段線之處分
      ，顯無上揭規定所列之情形，並無處分自始無效的問題，
      且臺北市政府於 94年8月2日以北市交二字第09433236500
      號函將國道客運臺北總站路線調整計畫提報交通部後，亦
      經交通部於94年9月7日以交路字第0940048071號函示「依
      公路總局意見（即交通部公路總局 94年8月19日路監運字
      第0940035982號函示依汽車運輸業管理規則第 37條第1項
      第4款規定同意辦理）辦理」，亦有上開函文各1件在卷可
      稽，足見臺北市政府所為上開關於國道客運營運路線及設
      站地點之調整、變更，自難謂有何違法之處。
（四）因此，臺北市○○○○○道客運臺北總站，並將原為長途
      客運車起迄總站之臺北市○○路 ○段撤銷原有站位設置，
      統一遷移至國道客運臺北總站，並將該路段規劃為禁止臨
      時停車之管制區，於法有據。受處分人認臺北市政府交通
      局所為之路線調整事宜係欠缺事務權限，實屬誤會。至於
      臺北市政府變更長途客運業營業路線及撤銷設站處所之處
      分，如阿羅哈客運公司認為有所不當或違誤，自應循求正
      當途徑，於上開管制計畫公告期間內，與臺北市政府、或
      透過主管機關與臺北市政府協議、或請求中央機關核定辦
      理、或係透過行政訴訟等方式尋求救濟，非於上開管制計
      畫實施後，始行抗拒，況臺北市政府所為管制區之變更，
      既為其裁量權限，未經有權機關認定為違法無效，在此前
      提下，受處分人自有遵守變更後之交通標線規範之義務，
      是受處分人既有「不緊靠道路右側臨停（臨時停車）」之
      違規事實，自無從據此為由而阻卻違規事實之成立。
五綜上所述，阿羅哈客運公司於臺北市○○路○段之設站許可既
  經臺北市政府撤銷，而最終撤站日期亦於94年11月15日屆至，
  且該處並經臺北市交通主管機關塗銷停靠區，復劃設禁止臨時
  停車之紅線標線，是阿羅哈客運公司之駕駛人即受處分人自不
  得駕駛營業用大客車於該處臨停供乘客上下車。受處分人上開
  所辯，應屬事後卸責之詞，不足採信。本件事證明確，受處分
  人之上開「不緊靠道路右側臨時停車」之違規行為，堪以認定
  。又受處分人於收受台北市政府警察局舉發違反道路交通管理
  事件通知單後，未遵期到案，而由原處分機關逕行依前述道路
  交通管理處罰條例及違反道路交通管理事件統一裁罰基準表之
  規定，為前開裁罰，並無不當，受處分人仍執前詞異議，核無
  理由，其異議應予駁回。
六據上論斷，應依道路交通管理處罰條例第 87條第2項，道路交
  通案件處理辦法第19條，裁定如主文。
中     華     民      國    95   年    10   月   27   日
                      交通法庭  法  官  林秉暉
以上正本證明與原本無異。
如不服本裁定，應於送達後5日內，向本院提出抗告狀（須附繕
本）。
中    華    民    國    95    年    10    月    30    日
                                書記官  梁高賓


司法院資訊處製作；財團法人民間司法改革基金會備份。
